【裁判字號】    92,上易,318
【裁判日期】    920625
【裁判案由】    損害賠償等
【裁判全文】
臺灣高等法院民事判決                            九十二年度上易字第三一八號
     上  訴  人  甲○○
                 指定送達代收人  張樹萱律師
     被  上訴人  乙  ○
                 指定送達代收.
     訴訟代理人  凌見臣律師
     複  代理人  陳志偉律師
右當事人間損害賠償等事件，上訴人對於中華民國九十二年一月九日臺灣板橋地方法
院九十二年度上易字第三一八號第一審判決提起上訴，本院判決如左：
    主    文
原判決廢棄。
被上訴人在第一審之訴及假執行之聲請均駁回。
第一、二審訴訟費用由被上訴人負擔。
    事    實
甲、上訴人方面：
壹、聲明：
一、原判決廢棄。
二、被上訴人在第一審之訴駁回。
貳、陳述：除與原判決記載相同者外，補稱略以：
一、被上訴人依民法第一百八十四條規定，主張上訴人有侵權行為，應負損害賠償責
    任云云，自應對上訴人有何侵權行為負舉證責任：
    (一)上訴人十二月十五日上午十點多領回存款六十六萬元後，即拿到被上訴人辦公
      室交給被上訴人，被上訴人於當日中午十二點半才向同仁告別前往機場搭機出
      國。按上訴人無論幫公司或被上訴人領錢，均係當天交付，不可能放到隔日，
      如當日上午上訴人未交付，被上訴人人還在公司怎麼可能不會向上訴人要。公
      司會計蔡麗虹亦表示：「已領取之款項僅製作傳票，但無列帳紀錄：：」，惟
      其出庭後之證述有所隱瞞，其所出示的只是利息收入傳票，領款傳票卻不提。
      而八十九年被上訴人系爭存摺在此次領款之前亦領過三次，分別為四月七日、
      八月九日及九月十五日，亦均交代不作帳，故被上訴人十二月十五日交代上訴
      人領款暫不作帳，上訴人即不疑有它，並依其指示為之。實則上訴人領款均有
      製作傳票留存公司，且每張傳票均有被上訴人簽名及會計蓋章，上訴人既已辭
      職離開公司，交接亦無任何問題，傳票自不可能為上訴人帶走，且依與蔡麗虹
      交接之簽收單內十二月十四日至十六日中第十九項記載，傳票已包括在交接事
      項內，就此上訴人於原審已聲請命被上訴人提出八十九年四月、八月、九月及
      十二月之傳票及明細帳，惟被上訴人迄未提出。再參諸公司八十九年截至十月
      三十一日止之資產負債表，系爭存摺內所領款項四月七日、八月九日及九月十
      五日均依照被上訴人指示未作電腦帳，十二月十五日亦是如此，被上訴人請求
      上訴人返還六十六萬元，並無理由。
    (二)依公司規定辭職後七日內完成交接即可離職，惟因蔡麗虹不熟悉業務及被上訴
      人要求多交接幾天，上訴人乃多交接數日至十二月十九日所有財物及資料均交
      接給蔡麗虹，且被上訴人亦同意上訴人離職，上訴人始離開公司。蔡麗虹在上
      訴人未離開公司前即將上訴人之勞、健保退保，並影印退保單交上訴人表示上
      訴人可以離開公司，勞健保退保均由蔡麗虹親自辦理蓋章，並蓋被上訴人及公
      司章，故被上訴人稱上訴人係「自行離去」，均非事實。
    (三)因被上訴人指示上訴人為不合法之事，上訴人乃以書面向被上訴人表明不願意
      做及文件退回之原因，並於十二月七日提出辭職，且向被上訴人主張之前的生
      有公司已於八十九年六月結束營業，以前員工所繳的「職工退休準備金」應按
      年資發給員工，惟被上訴人表示要考慮，直到十二月十九日上訴人離開公司，
      被上訴人仍對上訴人所提職工退休準備金一事不以為然，上訴人乃向勞工局申
      訴，故被上訴人始藉口上訴人盜領六十六萬元，並私下修改上訴人與蔡麗虹之
      交接單，於第三十五項加註「？」，以陷害、誣告上訴人。
二、實則公司及被上訴人之帳款一直均由上訴人提領，八十九年十二月十五日提領之
    六十六萬元已在當天早上由被上訴人取回，印章經查證均仍由被上訴人使用中，
    且客戶九十年一月十九日及三月二十日支票亦均係用被上訴人原來之印章，存摺
    亦已交還被上訴人，上訴人並提出交接單證明並無短少任何存摺。是本件上訴人
    若係盜領，何須再製作傳票留存公司？況交接單已有記載。
三、八十九年十二月六日兩造固曾為退休金之事發生爭執，但同月十日被上訴人仍委
    託上訴人到銀行提領五十餘萬元之員工薪資，同月十五日再委託上訴人領取本件
    私人之六十六萬元款項，被上訴人謂兩造於同月六日發生爭吵後不可能再委託上
    訴人領款云云，顯不實在。
四、綜上所述，被上訴人迄無法就上訴人侵權行為之事實提出證明，空言誣陷上訴人
    盜領六十六萬元，實無理由。
、證據：除援用第一審所提證據外，補提達生實業有限公司八十九年資產負債表、
    勞健保退保單、書面說明、台北縣政府營利事業登記核准通知書、勞工退休金對
    帳單、勞資爭議協調會議紀錄、支票、一審另案民事判決、刑事答辯狀、檢察官
    不起訴處分書各一件、銀行紀錄三件及交接簽收單五件為證，並聲請命被上訴人
    提出八十九年四月七日、八月九日、九月十五日、十二月十五日之轉帳傳票及現
    金支出傳票、八十九年四月、八月、九月、十二月之帳簿記載及電腦明細、系爭
    銀行存摺、上訴人八十九年十二月七日辭職單、兩造之交接收據原本。
乙、被上訴人方面：
壹、聲明：駁回上訴。
貳、陳述：除與原判決記載相同者外，補稱略以：
一、上訴人前於民國八十三年四月一日任職於被上訴人經營之達生實業有限公司會計
    一職，負責處理公司及被上訴人財務等事項。嗣於八十九年十二月七日因員工轉
    任達生公司之退休金與資遣費與被上訴人發生口角，而向被上訴人提出辭呈，上
    訴人並於辭職單上寫明：八十九年十二月七日辦理辭職，交接七日。被上訴人原
    同意上訴人於同年十二月十五日離職，然適因被上訴人出國洽商至同月十四日返
    國後發覺上訴人並未確實與蔡麗虹完成交接，且被上訴人於隔日即同月十五日需
    再出國，遂要求上訴人暫不得離職，須於被上訴人返國前完成交接，待同月二十
    一日被上訴人返國確認後方得離職。上訴人乃於辭職單加註八十九年十二月十五
    日游要求延後交接到交接完再填日期。詎上訴人於同月十九日就達生公司之存摺
    、印章等資料與新任會計蔡麗虹完成交接後即自行離職。同月二十一日被上訴人
    返國後始發現被上訴人個人之台北國際商業銀行之存摺不見，經向銀行查詢方悉
    同月十五日上午十時十分已為上訴人領六十六萬元。
二、被上訴人八十九年十二月十五日並未委託上訴人領款六十六萬元；縱有委託，上
    訴人所領六十六萬元，亦未交還被上訴人。
三、本件被上訴人係依民法第一百八十四條第一項、第一百七十九條規定，請求上訴
    人返還六十六萬元。
四、上訴人請求被上訴人提出之轉帳傳票、現金支出傳票、帳簿記載及電腦明細，均
    與本件待證事實無關。
、證據：援用第一審所提證據。
    理    由
一、被上訴人起訴主張：上訴人原在伊經營之達生實業有限公司（下稱達生公司）擔
    任會計乙職，處理達生公司及伊個人財務等事項。嗣於民國八十九年十二月六日
    ，上訴人因員工轉任達生公司之退休金及資遣費一事與伊發生嚴重口角衝突，而
    於翌日向伊提出辭呈，伊原同意上訴人於十二月十五日離職，然因伊需於同月十
    五日出國，遂要求上訴人至同月二十一日伊返國確認交接後方得離職。詎上訴人
    於八十九年十二月十九日就達生公司之存摺、印章等資料與新任會計蔡麗虹完成
    交接後，即自行離職，俟十二月二十一日伊返國，蔡麗虹向伊詢問有關定存利息
    事宜，始發現記載該定存利息之台北國際商業銀行忠孝分行帳號0000000
    0000000000號之存摺不翼而飛，經向銀行查詢，方悉上訴人業於八十
    九年十二月十五日上午十時十分盜領伊帳戶內存款新台幣（下同）六十六萬元。
    上訴人未經伊授權，擅自盜領伊之帳戶存款，顯係故意侵害伊之權利，依民法第
    一百八十四條第一項前段之規定，自應賠償伊所受之損害；又上訴人盜領伊之款
    項，亦係無法律上之原因而受有利益，致伊蒙受損害，伊亦得依民法第一百七十
    九條之規定，請求上訴人返還因盜領款項所受之利益；縱認伊確曾交代上訴人代
    領上開款項，惟上訴人受伊委任領取上開款項，應將款項交還伊，伊自得依民法
    第五百四十一條第一項之規定，請求上訴人交還款項六十六萬元等語。
    上訴人則以：伊係經被上訴人授權領款，被上訴人於八十九年十二月十五日上午
    ，將伊叫進辦公室，要伊代領六十六萬元，被上訴人交付存摺，並在伊寫好之取
    款條上蓋章，伊於當日上午十點多即將領取之款項及存摺交還被上訴人，被上訴
    人於同日中午十二點半始向同仁告別前往搭機出國，如伊未交付委託領出之款項
    被上訴人豈有不會催促給付之理等語，資為抗辯。
二、被上訴人主張：上訴人於八十九年十二月十五日持被上訴人所有之台北國際商業
    銀行忠孝分行帳號00000000000000000號存摺及蓋有被上訴人
    印章之取款條，至台北國際商業銀行民安分行領取六十六萬元之事實，業據被上
    訴人提出取款憑條為證（見一審卷四頁），並為上訴人所不爭執，被上訴人此部
    分之主張應堪信實。
三、被上訴人主張：伊於八十九年十二月二十一日因新任會計蔡麗虹詢問有關上開存
    摺及定存利息事宜，伊方發現存摺不見，向銀行查詢始知悉上訴人未經伊授權盜
    領存款六十六萬元之事實，上訴人亦未交款予伊，構成侵權行為及不當得利云云
    ，上訴人則辯稱：被上訴人於八十九年十二月十五日上午將伊叫進辦公室，要伊
    至銀行代領六十六萬元，被上訴人交付存摺，並在伊寫好之取款條上蓋章，伊已
    於當日上午十點多將錢及存摺交還被上訴人，其係經被上訴人授權領取，並非
    領等語置辯。查：
    (一)本件上訴人身為公司會計，因職務關係，常為達生公司或被上訴人個人提領銀
      行存款，八十九年十二月六日兩造固曾為退休金之事發生爭執，上訴人並於同
      月七日口頭提出辭職，但同月十日被上訴人仍委託上訴人到銀行提領五十餘萬
      元之員工薪資，此為兩造不爭之事實，況被上訴人主張上訴人係盜領系爭存款
      一節，亦迄未舉證以實其說，且被上訴人向檢察官告訴上訴人侵占系爭款項一
      案，亦經台灣板橋地方法院檢察署檢察官以罪嫌不足予以不起訴處分確定等情
      ，亦有上訴人提出之該不起訴處分書一件附卷可稽（見一審卷三七頁至三九頁
      、本院卷八五頁至八八頁），是被上訴人稱伊不可能在兩造爭執後，仍授權上
      訴人代領本件系爭六十六萬元之款項，上訴人於八十九年十二月十五日之領款
      行為，係未經伊授權之領行為云云，即殊屬無據。被上訴人另稱：系爭台北
      國際商業銀行存摺向來由上訴人保管，上訴人並未將該銀行之存摺交還伊，即
      於八十九年十二月十九日自行離職，伊於同年月二十一日回國後，才發現存摺
      不見，進而查知系爭帳戶之存款被領走六十六萬元之事實，並舉證人蔡麗虹附
      和其說（見一審卷七七頁），惟查被上訴人於前開告訴上訴人侵占案件偵查中
      原陳稱：其於八十九年十一月八日委請上訴人代為提款，上訴人即未將存摺印
      章等物歸還等語，惟嗣已改稱：當日即歸還等語在卷，已載明該案九十一年一
      月十八日偵訊筆錄等情，亦有上開不起訴處分書理由於第三項第二款載明上旨
      在卷足按，參以：被上訴人於原審提出其於八十九年十二月十四日所簽認：「
      以上全數私人資料已於八十九年十二月七日全數交還游先生（即被上訴人），
      另交待十五日代領六十六萬元（即系爭款項）暫不做帳」之書據一紙（見一審
      卷五五頁），亦足證前開銀行存摺及印章上訴人縱有保管，亦已於八十九年十
      二月十四日均全數交還被上訴人甚明。準此，足見被上訴人及證人蔡麗虹此部
      分之主張及證言亦核與事實不符，亦非可採。
    (二)至被上訴人主張：上訴人於八十九年十二月十五日之領款行為，縱經伊授權代
      領，惟上訴人於當日領款後迄未交付與伊，仍構成不當得利一節，亦為上訴人
      所否認，並辯稱：其於是日上午十點多領款後返回公司已隨即將該款項交予被
      上訴人，因係被上訴人私人之款項，故一向均未簽收作帳等語，固為被上訴人
      所否認，查：依被上訴人於原審提出其於八十九年十二月十四日所簽認：「以
      上全數私人資料已於八十九年十二月七日全數交還游先生（即被上訴人），另
      交待十五日代領六十六萬元（即系爭款項）暫不做帳」之前開書據一紙，既載
      明被上訴人另交待同月十五日代領六十六萬元（即系爭款項）暫不做帳云云，
      足證上訴人辯稱被上訴人私人委託其代領之款項，一向均未簽收作帳等情，要
      屬信而有徵。次按當事人主張有利於己之事實者，就其事實固有舉證之責任，
      但法律別有規定，或依其情形顯失公平者，不在此限，民事訴訟法第二百七十
      七條定有明文。準此，被上訴人私人委託上訴人代為向銀行領取之款項，既一
      向均未簽收作帳等情，已如上述。依其情形，金錢之授受一般均會在被上訴人
      之個人辦公室內交付，不太可能會在達生公司之員工面前為之，如責由上訴人
      就其已交付該六十六萬元現款負舉證責任，依上開但書規定，即顯失公平。是
      被上訴人謂本件應由上訴人就其已交付該六十六萬元現款予被上訴人之書面或
      證人負舉證責任云云，自非可取。查：
      被上訴人固於委託上訴人領款之日即八十九年十二月十五日起即已出國，至同
      月二十一日始行返國，惟其於委託上訴人領款之當日即同月十五日上午仍至公
      司上班，直至當日中午十二點半始與公司同仁告別前往中正國際機場搭機出國
      等情，亦為兩造所不爭執。依此以觀，被上訴人於同月十五日當日上午既委託
      上訴人至前開銀行領款，上訴人於是日上午十時十分領取款項後，於同日上午
      十點多即已返回達生公司，衡之經驗法則，如上訴人未於當日上午將該代領之
      六十六萬元交付被上訴人，被上訴人於當日中午十二點半離開公司前往中正機
      場之前，豈有不會加以催討即逕行出國，直至六天後返國再予關切之理？況兩
      造於八十九年十二月六日既因員工轉任達生公司之退休金及資遣費一事發生嚴
      重口角衝突，上訴人並於翌日向被上訴人提出辭呈，上訴人自會更加謹慎處理
      受託事宜，豈敢加以侵占而落被上訴人之口實？足見上訴人辯稱其於當日上午
      領款後於十點多返回公司之時即已將款交付被上訴人，應堪信實。被上訴人謂
      ：伊於委託上訴人領款之日即八十九年十二月十五日即已出國，至同月二十一
      日始行返國，此期間並未在國內，因而未對上訴人請求還款，上訴人迄未還款
      構成不當得利云云，殊與常情不符，自非可採。
四、綜上所述，被上訴人主張上訴人於八十九年十二月十五日上午十時十分領取伊上
    開銀行帳戶內存款六十六萬元，係未經伊之授權，擅自盜領伊之帳戶存款，顯係
    故意侵害伊之權利，亦係無法律上之原因而受有利益，致伊蒙受損害，縱認伊確
    曾交代上訴人代領上開款項，惟上訴人迄未交付上開款項，亦應將款項交還伊云
    云，均屬無據。從而被上訴人本於民法第一百八十四條第一項前段侵權行為、同
    法第一百七十九條不當得利及同法第五百四十一條第一項委任之法律關係（選擇
    的合併），請求上訴人給付六十六萬元並加計法定遲延利息，均無理由，不應准
    許。被上訴人之訴既經駁回，其假執行之聲請亦已失所附麗，應併予駁回。原審
    為被上訴人勝訴之判決並以供擔保為條件為准免假執行之宣告，自有未洽，上訴
    意旨指摘原判決不當，求予廢棄改判，為有理由，自應由本院予以廢棄改判如主
    文第二項所示。
五、兩造其餘之攻擊防禦方法暨聲明所用之證據，核與本件判決之結果均不生影響，
    已無再予論述之必要，併此敘明。
據上論結，本件上訴為有理由，依民事訴訟法第四百五十條、第七十八條判決如主文
。
中      華      民      國    九十二    年      六      月    二十五    日
                              民事第四庭
                                  審判長法  官  楊  豐  卿
                                        法  官  張      蘭
                                        法  官  林  金  吾
右正本係照原本作成。
不得上訴。
中      華      民      國    九十二    年      六      月    二十六    日
                                        書記官  殷  丹  妮


司法院資訊處製作；財團法人民間司法改革基金會備份。
